【裁判字號】    95,上訴,229
【裁判日期】    950329
【裁判案由】    偽造貨幣
【裁判全文】
臺灣高等法院臺中分院刑事判決           95年度上訴字第229號
上  訴  人
即  被  告  乙○○
選任辯護人  溫文昌  律師
            陳清華  律師
            曹宗彝  律師
上列上訴人即被告因偽造貨幣案件，不服台灣彰化地方法院94年
度訴緝字第31號中華民國94年12月13日第一審判決（起訴案號：
92年度偵字第3243號、第8162號），提起上訴，本院判決如下：
    主  文
上訴駁回。
    事  實
一、乙○○與丙○○（業經最高法院以94年度台上字第5691號判
    決確定）、黃楠清（通緝中，另行審結）共同基於意圖供行
    使之用之犯意聯絡，於民國（下同）92年4月7日，一同前往
    臺北縣中和市○○路大潤發賣場外，明知渠等以新臺幣（下
    同）60,000元之代價，向真實姓名、年籍及住居所均不詳、
    綽號「阿永」之成年男子所購買之仟元紙鈔330張均係屬偽
    造之通用紙幣，仍為供日後賭博之用而加以收集，並將之藏
    放在丙○○位在彰化縣花壇鄉○○村○○街42巷21弄13號租
    屋處。嗣於92年4月9日下午4時30分許，為警持法院所核發
    之搜索票在丙○○前開租屋處當場查獲黃楠清及乙○○2人
    ，並扣得偽造之仟元紙鈔329張（另1張未尋獲，而其中2張
    偽造之紙鈔係自黃楠清之隨手包內起出），始查悉上情。
二、案經彰化縣警察局彰化分局報請臺灣彰化地方法院檢察署檢
    察官偵查起訴。
    理由
一、訊據上訴人即被告乙○○對於上揭犯罪事實，除矢口否認明
    知黃楠清所購買的是偽鈔，並辯稱：丙○○所言並不實在，
    丙○○並沒有去臺北，黃楠清所言也是不實在，伊雖有去臺
    北，但伊確實不知道黃楠清買的是偽鈔，當時黃楠清拿回來
    的是牛皮紙袋裝著，只跟伊說那是偽鈔。伊那天是去跟黃楠
    清要錢的，後來伊到黃楠清那邊之後，黃楠清說要上臺北去
    拿錢，不是要去拿偽鈔，伊只是要黃楠清把欠的錢還伊，黃
    楠清欠伊30,000元。黃楠清在車上就指示伊要怎麼走，到地
    點後伊沒有下車，「阿永」買飲料跟報紙給伊，然後他們去
    哪裡伊不知道，伊一直待在車上，後來黃楠清跟伊介紹「阿
    永」，伊與「阿永」雙方寒暄一下，黃楠清就上車，手上並
    拿著牛皮紙袋跟伊說那是偽鈔，還拿一疊出來要伊看，說「
    做的好不好」，伊不想看，伊一直跟黃楠清說要還欠的錢，
    然後黃楠清說回去岡山賭博要用那個錢去洗碼，但是伊沒有
    載他去岡山，伊在彰化就把黃楠清丟下，並跟黃楠清說4月9
    日要再還伊錢。當時黃楠清只跟伊說去臺北就有錢，去的時
    候都沒有講要買偽鈔的事，回程才跟伊說那是偽鈔云云外，
    餘均坦承不諱，雖證人即同案共犯丙○○於原審及本院仍結
    證稱：伊沒有為如已確定判決內所認定之犯行，並仍強調伊
    在警、偵訊中所言，是黃楠清要伊這樣說的云云。經查：
    （一）按被告以外之人（含同案共同被告）於偵查中向檢察
          官所為之陳述，除顯有不可信之情況者外，得為證據
          ，又被告以外之人（含同案共同被告）於檢察事務官
          、司法警察官或司法警察調查中所為之陳述，與審判
          中不符時，其先前之陳述具有較可信之特別情況，且
          為證明犯罪事實存否所必要者，得為證據，此刑事訴
          訟法第159條之1、第159條之2分別定有明文。本件共
          犯即證人丙○○於原審及本院時固仍辯稱前開警詢及
          偵訊中之自白係同案被告黃楠清要其陳述的，惟經原
          審前於93年8月11日勘驗證人丙○○之警詢及偵訊錄
          音帶之結果，證人丙○○對於在其租屋處扣得偽鈔之
          來源、購得之經過、目的等，均係由其自行陳述，再
          由警員及檢察官整理記載，筆錄記載之內容確與盧順
          鴻之陳述相符，有原審93年月11日勘驗筆錄可憑；另
          由證人丙○○之辯詞觀之，同案被告黃楠清僅向其表
          示在其租屋處查獲相當多物品，要其承認一件，並未
          以強暴、脅迫或其他方法強令其陳述一同購買偽鈔，
          而丙○○既一再辯稱，其實際上已未居住該租屋處，
          且本件查獲時復未在場，則其實無聽從同案被告黃楠
          清所言附和陳述之必要，況意圖供行使之用而收集通
          用紙幣係法定本刑3年以上有期徒刑之重罪，倘盧順
          鴻確未涉案，衡情亦無坦承犯行之可能。再者，盧順
          鴻固辯以係因為同案被告黃楠清在場，有監視的意味
          ，所以才不敢據實陳述云云，然證人即製作被告警詢
          筆錄之警員許以仁前於原審結證稱：丙○○製作筆錄
          時，同案被告黃楠清有至警察局，但丙○○製作筆錄
          時，同案被告黃楠清並無在場等語明確（見原審93年
          10 月19日審判筆錄），而檢察官於92年6月12日之偵
          訊期日雖未傳訊同案被告黃楠清到庭，而同案被告黃
          楠清確自行到庭無訛，有臺灣彰化地方法院檢察署點
          名單、偵訊筆錄在卷可憑，惟經原審勘驗證人丙○○
          該次偵訊錄音帶結果，證人丙○○陳述其與同案被告
          黃楠清及被告乙○○一同購買偽造紙幣之經過、目的
          時，同案被告黃楠清尚未在庭，而係訊問至一段落後
          始點呼同案被告黃楠清及被告乙○○入庭，要無如證
          人丙○○所稱遭同案被告黃楠清監視而不得不為與警
          詢相同陳述之情，況同案被告黃楠清亦坦承購買偽鈔
          ，證人丙○○否認一同購買，對於同案被告黃楠清要
          無何重大不利可言，同案被告黃楠清監視證人丙○○
          之動機及目的何在，實難想像，是證人丙○○（因其
          本身亦為本案之被告）辯稱其於警、偵訊中之自白非
          出於任意性，自無足採。且證人丙○○於警、偵訊中
          所為陳述，雖與其於原審及本院所為之陳述不符，惟
          其先前於警、偵訊中所為之陳述係證明被告乙○○本
          件犯行之待證事實存在與否相當重要之補強證據，再
          斟酌證人丙○○之警、偵訊筆錄既均係在其自由意志
          下所為之陳述（詳見上述），則依證人丙○○於警、
          偵訊陳述時之外部客觀情況而言，其陳述顯具有可信
          性，故證人即同案被告丙○○於警、偵訊時之陳述符
          合傳聞法則例外之必要性及可信性之情況保證二要件
          ，自均有證據能力。
    （二）同案共犯即證人丙○○於警詢時供稱：偽造之仟元新
          臺幣伊與被告乙○○、黃楠清3個人去臺北縣中和市
          ○○路，以60,000元之代價向一名「阿永」的男子換
          購的，換購的目的是要去打麻將所用，如果輸了，就
          給假鈔；偽鈔買回來後，就放在伊住處房間之抽屜內
          等語，復於偵查中供陳：伊與黃楠清、乙○○於星期
          一，忘記是3月31日或4月7日，伊開車載他們2人至大
          潤發，用60,000元向「阿永」購買33萬元的偽鈔，要
          供賭博洗錢之用等語（參見臺灣彰化地方法院檢察署
          92年度他字第1236號卷第9、10頁及92年度偵字第324
          3號卷第66頁背面），核與同案被告黃楠清於警詢時
          供述：92年4月7日下午在臺北縣中和市○○路大潤發
          賣場，向綽號「阿永」之男子，以60,000元購買，準
          備去地下賭場賭博的等情相符（參見黃楠清92年4 月
          10日警詢筆錄），另按被告以外之人（含同案共同被
          告）於審判外之言詞或書面陳述，除法律有規定者外
          ，不得作為證據。又被告以外之人於審判中有滯留國
          外或所在不明而無法傳喚或傳喚不到者，其於檢察事
          務官、司法警察官或司法警察調查中所為之陳述，經
          證明具有可信之特別情況，且為證明犯罪事實之存否
          所必要者，得為證據，刑事訴訟法第159條第1項、第
          159條之3第3款定有明文。而該條立法例乃係採英美
          法「傳聞法則」之例外，亦即被告以外之人（包括共
          同被告）在警詢即法院外之陳述，倘若符合 (一) 必
          要性，即因已無法再從同一陳述者取得原陳述以外之
          證言，而具有利用原陳述之必要性，及 (二)可信性
          之情況保證，係指陳述時之外部客觀的情況值得信用
          而言（非指陳述之實質內容的信用性，否則證據能力
          與證據力之界限勢將有所混淆），乃有證據能力。查
          同案被告黃楠清經原審合法傳喚、拘提，均未到庭，
          顯已逃匿，業經原法院發布通緝，有原法院93年彰院
          鳴緝字第97號通緝書一份在卷可憑，實已無從使同案
          被告黃楠清立於證人之地位進行交互詰問程序，而其
          在警詢所為陳述，又係證明被告乙○○本件犯行之待
          證事實存在與否相當重要之補強證據，再斟酌同案被
          告黃楠清係於查獲後即製作警詢筆錄，其自無足夠時
          間仔細衡量其陳述之利害、或有他人介入、干擾之情
          況，就同案被告黃楠清陳述當時之外部客觀情況而言
          ，其陳述具有可信性，故同案被告黃楠清於警詢時之
          陳述符合傳聞法則例外之必要性及可信性之情況保證
          二要件，自有證據能力，而得為本件論罪之依據無誤
          。
    （三）另被告乙○○前於原審92年12月19日行準備程序時即
          供稱：伊本來要跟黃楠清要錢，黃楠清在電話中說好
          ，伊就去找黃楠清要黃楠清還錢，黃楠清向伊表示要
          去臺北拿，伊就跟黃楠清去臺北，但在高速公路時黃
          楠清才跟伊說，那時伊才知道要去買偽鈔，並表示伊
          在警訊中所說的均是實在，偽鈔渠等是要用來賭博的
          （提示並告以偵訊筆錄要旨）等語，核與證人即同案
          共犯丙○○、黃楠清2人於警、偵訊中所為之供述相
          符，雖被告乙○○於原審及本院空言翻異前開供詞，
          然其並未提出任何積極證據以供本院核實查明，從而
          自仍應以其前於原審92年12月19日行準備程序時所為
          之供述為可信。
    （四）另被告於本院審理時亦供承黃楠清係透過葉成堯向其
          借款30,000元並由葉成堯簽立1張本票做為借據，該
          30,000元已由葉成堯還清，伊並退還本票予葉某，則
          果如被告所言黃楠清向被告借錢30,000元，又何以由
          葉成堯簽發本票並清償該借款，又既已清償完畢，被
          告又何以仍要向黃楠清索還借款，顯與情理有違，是
          被告辯稱係向黃楠清追討借款30,000元始與其北上云
          云，顯係諉卸之詞，不足採信。
    （五）本件在彰化縣花壇鄉○○村○○街42巷21弄13號同案
          共犯丙○○租屋處查獲之偽造仟元紙鈔329張，經送中
          央銀行發行局鑑定結果，認為：「該批偽鈔均以彩色
          噴墨方式仿印，紙質與真鈔不同，部分以偽鈔以透明
          漆仿隱藏字，以壓凸方式仿凹版印紋凸起效果，以螢
          光筆繪製仿紙張螢光纖維絲，以灰色墨在紙張背面仿
          水印等方式加工；安全線以灰色墨或彩色噴墨在紙張
          背面仿製，另以燙印箔膜（含面額數字）或再塗印亮
          光物質仿鈔券正面五段裸露部分；左下角面額數字以
          燙印箔膜仿折光變色油墨」，均屬偽造，此有該局92
          年4月23日台央發字第0920026232號函附卷可憑，足
          認扣案之329張紙鈔均係屬偽造無訛。
    （六）綜上諸情，堪認被告柯聰前於警詢、偵查中及原審行
          準備程序時所為之自白確核與事實相符，均堪採信，
          本件事證明確，被告乙○○之犯行洵堪認定。
二、按刑法第196條第1項後段所謂「收集」係指收買受贈互換等
    一切行為，在收取以前，即有行使之犯罪意思者而言，且衹
    以供行使之意思將偽券收集到手後，即屬既遂；又所謂「交
    付於人」係指使人知為偽幣而交其持有之行為而言，此最高
    法院26年渝上字第867號、27年上字第331號及20年上字第
    1095號分別著有判例。被告乙○○於收取以前，既明知扣案
    之330張仟元紙鈔均係屬偽造之通用紙幣，仍為供日後賭博
    之用而加以收集，核其所為係犯刑法第196條第1項後段之意
    圖供行使之用而收集偽造之通用紙幣罪。又被告乙○○與丙
    ○○、黃楠清3人間，就前開犯行有犯意之聯絡及行為之分
    擔，為共同正犯。原審因依上開法條再審酌被告之平日素行
    、貪圖個人之私利而為本件犯行之犯罪動機、收集偽鈔之數
    量、其犯行對社會金融秩序所生危害之程度及犯罪後仍飾詞
    圖卸刑責態度非屬良好等一切情狀，量處被告有期徒刑3年4
    月，另敘明扣案之偽造仟元通用紙幣329張，業經鑑定確屬
    偽鈔，已如前述，無論屬犯人與否，均應刑法第200條之規
    定宣告沒收之；至另1張未尋獲之偽造仟元通用紙幣，因未
    扣案，被告乙○○及同案被告黃楠清、丙○○等人均供陳不
    知該張偽鈔之去向，復查無其他積極證據足以證明現仍存在
    ，為防免日後執行困難，不予宣告沒收之，認事用法，尚無
    不合，被告之上訴意旨，仍否認有意圖行使而收集偽造貨幣
    之犯行，核無理由，應予駁回。
據上論斷，應依刑事訴訟法第368條，判決如主文。
本案經檢察官甲○○到庭執行職務。
中    華    民    國    95    年    3     月    29    日
                刑事第六庭  審判長法  官  李  文  雄
                                  法  官  劉  連  星
                                  法  官  黃  永  祥
上列正本證明與原本無異。
如不服本判決應於收受送達後十日內向本院提出上訴書狀，其未
敘述上訴之理由者並得於提起上訴後十日內向本院補提理由書（
均須按他造當事人之人數附繕本）。
                                  書記官  林  明  冬
中    華    民    國    95    年    3     月    29    日
                                                      F


司法院資訊處製作；財團法人民間司法改革基金會備份。
